【裁判字號】    89,台上,1787
【裁判日期】    890804
【裁判案由】    給付管理費
【裁判全文】
最高法院民事判決                              八十九年度台上字第一七八七號
    上  訴  人乙○○
              丙○○
              甲○○
    被 上訴 人  蘇富比逸園管理委員會
    法定代理人  孫文雄
    訴訟代理人  陳世洋
右當事人間請求給付管理費事件，上訴人對於中華民國八十八年一月二十八日台灣高
等法院第二審判決、八十八年六月八日台灣高等法院第二審補充判決（八十七年度上
字第一一九九號），提起上訴，本院判決如左：
    主  文
原判決除假執行部分外廢棄，發回台灣高等法院。
    理  由
本件被上訴人在上訴人提起第三審上訴後，法定代理人雖變更為胡武一擔任，因原法
定代理人孫文雄委任陳世洋為訴訟代理人，依民事訴訟法第一百七十三條之規定，本
件訴訟程序並不當然停止，毋待承受訴訟，逕行審判，合先敘明。
次查本件被上訴人主張：系爭坐落台北市○○○路○段八三巷十三號「蘇富比逸園大
樓」地下與地下樓之二（下稱系爭建物）於民國七十八年九月五日登記所有權人為上
訴人，依同年十二月十九日管理委員會議決通過之住戶公約約定，上訴人每月應繳納
管理費新台幣（下同）一萬三千六百八十四元，詎上訴人將系爭建物先後出租予紫羅
蘭及晶麗宮、凱莉等三家公司，依序積欠管理費七十九年九月至十二月、八十年二月
至五月止計一十萬九千四百七十二元、八十二年六月至十一月止計八萬二千一百零四
元、八十二年十二月至八十六年八月止計六十一萬五千七百八十元，以上共計八十萬
七千三百五十六元等情，爰本於住戶公約第三條約定之法律關係，求為命上訴人連帶
如數給付，並加付法定遲延利息之判決（第一審判決被上訴人敗訴，上訴第二審後，
擴張請求上訴人連帶給付九十一萬九千六百九十二元及其利息，原審將第一審所為被
上訴人敗訴之判決廢棄，改判如其聲明，嗣補充就追加請求管理費及管理員津賠一十
一萬二千三百三十六元本息部分，為被上訴人勝訴之判決。上訴人對第二審判決及補
充判決，均聲明不服，上訴第三審）。
上訴人則以：伊三人並未參加住戶大會決議通過住戶公約，被上訴人依該公約提起本
件訴訟，即屬無據。系爭建物為伊三人分別共有，並非住戶，住戶積欠管理費，自不
得向伊追償。系爭建物之承租人欠繳管理費時，已呈停業或未營業狀態，被上訴人未
催告，逕行提起本件訴訟，於法不合。又被上訴人按面積二八五點零八坪計算管理費
，亦不正確。系爭建物之管理費依一般慣例為一樓之一半，空戶再減免，每坪為二十
四元以下。自八十三年二月一日起至八十五年六月三十日止，伊三人代墊支付化糞池
、污水處理、消防幫浦、消防栓系統設備維修費用計四十八萬三千元，與被上訴人應
依台北市政府核定使用面積一三六點三八坪計算之管理費抵銷，已抵銷殆盡，被上訴
人之請求即無理由等語，資為抗辯。
原審將第一審所為被上訴人敗訴之判決廢棄，改判如其聲明，並就其追加部分補充為
被上訴人勝訴之判決，無非以：查系爭大樓於七十四年一月二十九日取得使用執照，
建商交屋後，管理委員會即成立，依組織章程第六條之規定設委員五人，每層一人，
再互推一人為主任委員。組織章程規定委員五人之會議，過半數委員出席即可開會決
議，建商交屋後，所有權人陸續遷入自住，管理委員人選亦逐年增加。被上訴人雖於
公寓大廈管理條例八十四年六月三十日生效前成立，但該條例實施後，即有該條例之
適用。依該條例第三十五條第一項之規定，自有當事人能力。關於管理費之收取（該
收取約定內容後來轉化為上揭住戶公約第三條約定），早在系爭大樓完工交屋後之七
十四年當時，既因被上訴人向其他全體住戶收取事實而生效。又七十八年十二月十九
日管理委員會決議通過之住戶公約上訴人之父林文華出席簽名同意，管理費之調整及
收取標準係七十九年九月二十六日管理委員會決議，並公布各用戶咸能遵照辦理。而
七十八年九月至十二月、七十九年一月至八月、八十年一月、六月至十二月、八十一
年全年、八十二年一月至五月共三十七次，上訴人之承租人代繳之管理費收據，為上
訴人所不否認。上訴人雖辯稱伊三人無繳納義務云云，但繳納管理費係區分所有權人
（出租人）之義務，向現住之承租人收取較方便，承租人拒繳，所有權人仍負有繳納
之責任。又林文華於八十二年十一月二十四日出具之書面明示其為「房東」；上訴人
在第一審所提出關於化糞池等墊支費用之書證中『凱莉女子三溫暖』或『蘇富比大樓
林文華』為交易相對人之記載，逕行自認為「……被告共支出……被告以此墊款與原
告……抵銷……」等語，足見上訴人已承認林文華之行為視為其本人行為。綜上，依
父子關係通常事理及上揭事實比諸經驗法則，顯上訴人長期以來以林文華為系爭建物
使用收益、管理之代理人，至為明顯。又上訴人之代理人林文華於七十八年十二月、
八十六年三月二十一日、八十七年一月等經常出席管理委員會對管理費之收取並無異
議，且於另案證稱用支出之費用抵付大樓管理費等語，足見上訴人同意繳納管理費，
負有繳納管理費之義務。上訴人在第一審就承租人紫羅蘭、晶麗宮及凱莉等三家公司
積欠管理費並未否認，僅就計算使用面積及費率爭執。但林文華曾以面積二八五‧○
八坪計費繳納管理費，且被上訴人計費面積二八五‧○八坪低於系爭建物謄本所載面
積二八七‧四坪；管理費之費率自七十七年八月起每坪為四十五元，自七十八年九月
後為四十八元，有七十七年第一次會議紀錄、七十八年九月二十六日臨時會議紀錄可
稽，且為當時全體已繳納管理費之住戶所認可之合理費率，屬大廈管理事務之必要費
用，並無浮濫情形。林文華以上訴人之代理人之身份，於八十七年一月九日管理委員
會中亦確認面積總數為二八五‧○八坪，每坪四十八元計算管理費，是被上訴人主張
系爭建物管理費以面積二八五‧○八坪，每坪四十八元費率計算為合理可採。依管理
委員會決議通過之住戶公約第三條載明：「出租房屋，房客未按時繳納管理費時，無
論任何原因，應由屋主負責繳清。」之規定，上訴人之房客紫羅蘭、晶麗宮及凱莉等
三家公司既積欠上開管理費，該住戶公約又經林文華代理簽署，為上訴人所不否認，
則上訴人為系爭建物之所有權人即住戶之一，依上開約定，應負給付管理費之責。上
訴人雖以自八十三年二月一日起至八十五年六月三十日止代墊支付化糞池、污水處理
、消防幫浦、消防栓系統設備維修費用共計四十八萬三千元，主張抵銷，但被上訴人
否認有委託上訴人從事上開工作，且以原有一般住戶之消防幫浦及設備，上訴人無法
獲得執照從事女子三溫暖業，其自行更換，純為一己之私，尚難認與被上訴人有關，
上訴人以上開維修費用主張抵銷，即屬無據。從而，被上訴人請求上訴人連帶給付積
欠管理費、管理員津賠及其法定遲延利息，為有理由，應予准許等詞，為其判斷之基
礎。
惟按代理人必須於代理權限內，以本人名義所為之意思表示，始直接對本人發生效力
，此觀民法第一百零三條之規定即明。若代理人未以本人名義為意思表示時，該意思
表示仍無從直接對本人發生效力。本件上訴人之父林文華於七十八年十二月十九日出
席被上訴人會議決議通過上開住戶公約，究竟有無明示以上訴人名義為之（顯名代理
），抑或由其他情形足以推知有此意思（隱名代理）？原審未予查明，徒以林文華於
八十二年十一月二十四日出具書面明示其為系爭建物之房東（即出租人）及代墊上開
維修費用之行為及於上訴人，上訴人在第一審以之主張抵銷云云，遽認該住戶公約經
林文華代理上訴人簽署，對上訴人發生效力，自嫌速斷。又按連帶債務之成立，以數
人對於同一債務明示對於債權人各負全部給付之責任，或以法律有明文規定者為限，
此觀民法第二百七十二條之規定自明。查被上訴人提出之住戶公約第三條僅載明：「
出租房屋，房客未按時繳納管理費時，無論任何原因，應由屋主負責繳清。」云云，
所謂「屋主負責繳清」，是否足認系爭建物分別共有人即上訴人各負全部管理費之給
付責任，亦非無疑。上開住戶公約之真意究為如何？原審未推闡明晰，遽命上訴人連
帶給付積欠管理費、管理員津賠及其法定遲延利息，即有未合。再按共用部分，約定
共用部分之修繕、管理、維護，由管理負責人或管理委員會為之，公寓大廈管理條例
第十條第二項前段定有明文。查上訴人一再以代墊支付化糞池、污水處理之費用，主
張抵銷（見一審卷四二頁反面、四三頁正面、原審卷四八頁反面），則身為系爭大樓
管理委員會之被上訴人，自有修繕、管理、維護該大廈共用部分之義務。上訴人代墊
支付化糞池、污水處理之費用，被上訴人有無依上開規定盡其管理之義務，即有推求
之餘地。乃原審未詳調查審認，遽憑上開理由，而為上訴人不利之判決，亦有未洽。
上訴論旨，指摘原判決為不當，求予廢棄，非無理由。
據上論結，本件上訴為有理由，依民事訴訟法第四百七十七條第一項、第四百七十八
條第一項，判決如主文。
中      華      民      國    八十九    年      八      月      四      日
                              最高法院民事第二庭
                                  審判長法官  曾  桂  香
                                        法官  劉  延  村
                                        法官  劉  福  聲
                                        法官  黃  秀  得
                                        法官  陳  國  禎
      右正本證明與原本無異
                                              書  記  官
中      華      民      國    八十九    年      八      月     十六     日


司法院資訊處製作；財團法人民間司法改革基金會備份。
